臺灣高等法院高雄分院刑事判決　　　　　　　　　九十一年度上訴字第一四八八號
　　上訴人即被告　丙○○
　　上訴人即被告　丁○○
　　右二人共同
　　選任辯護人　　李昌乙
右上訴人等因重利等案件，不服臺灣高雄地方法院九十一年度訴字第一三六號中華民
國九十一年七月三十一日第一審判決（起訴案號：臺灣高雄地方法院檢察署九十年度
偵字第二一五五九號），提起上訴，本院判決如左：
    主  文
原判決撤銷。
丙○○共同乘他人急迫貸以金錢，而取得與原本顯不相當之重利為常業，處有期徒刑
陸月，如易科罰金以佰元折算壹日。又共同傷害人之身體，處有期徒刑肆月，如易
科罰金以佰元折算壹日。應執行有期徒刑玖月，如易科罰金以佰元折算壹日。
丁○○共同乘他人急迫貸以金錢，而取得與原本顯不相當之重利為常業，處有期徒刑
伍月，如易科罰金，以佰元折算壹日；又共同傷害人之身體，處有期徒刑肆月，如
易科罰金，以佰元折算壹日。應執行有期徒刑捌月，如易科罰金，以佰元折算壹
日。
    事  實
一、丙○○與丁○○共同基於以貸與金錢予急迫之人而取得與原本顯不相當之重利為
    常業之犯意聯絡，自民國九十年十月間起，由對外自稱「大頭」之丙○○經營地
    下錢莊，提供資金從事放款業務，並於報紙分類廣告欄刊載000000000
    0號行動電話及0000000000號呼叫器（起訴書誤為00000000
    0號）作為聯絡工具，以招徠需錢孔急之人，並於九十年十月間起，以每月新台
    幣（下同）三萬元之薪資，僱用丁○○為收帳員工，並由丁○○提供其所開立高
    雄銀行三多分行帳號000000000000號帳戶，作為前來借款之人入
    款項之用，其二人即從向其借用金錢之人收取與原本顯不相當之重利而資以為生
    。其間適甲○○急需繳納房屋租金，而於九十年十月二十二日十四時許撥打上開
    電話號碼向丙○○借貸一萬元，二人先約在高雄市○○路與七賢路口附近之超商
    碰面後，復由丙○○前往甲○○位於高雄市○○區○○路七六巷一九弄二一號五
    樓住處查看對保，當場要求甲○○簽發面額三萬元之本票一紙，並扣留甲○○之
    身分證以供擔保後，丙○○始交付七千元（預扣手續費一千元及一星期之利息二
    千元），並表示甲○○須於每星期一中午十二時以前，將每期二千元之利息匯入
    上開丁○○之帳戶，而收取與原本顯不相當之重利（即每萬元每星期須付二千元
    之利息）。其間，甲○○已依約定於九十年十月二十九日及十一月五日，各款
    二千元入丁○○之前開帳戶，嗣同年十一月十二日，甲○○因無法於中午之前匯
    入利息，遂以電話聯絡丙○○於當日十六時三十分許，在高雄市○○區○○路與
    大昌路口親自交付二千元，屆時丙○○則與丁○○共同騎乘機車到場，丙○○於
    收受二千元之利息後，隨即以不悅之語氣向甲○○表示未獲尊重，並與丁○○共
    同基於普通傷害之犯意聯絡，由丙○○徒手自後方架住甲○○頸部，並持其所有
    之機車車鎖敲打甲○○之右手肘，丁○○則徒手毆打甲○○之胸部，致甲○○受
    有右手肘關節挫傷之傷害。迨同年十一月十九日十二時許，丙○○復以電話聯絡
    甲○○繳付利息，並約定於當日十五時在高雄市○○區○○路與三多路口之小騎
    士速食店前碰面，經甲○○向警方報案，由員警至現場埋伏，當場逮捕丙○○及
    丁○○二人。
二、案經甲○○訴由高雄市政府警察局三民第二分局報告臺灣高雄地方法院檢察署檢
    察官偵查起訴。
    理  由
一、訊據上訴人即被告丙○○與丁○○固均坦承其確有向告訴人甲○○收錢之情不諱
    ，惟矢口否認有何常業重利及傷害犯行，被告丙○○辯稱其並非「大頭」，其係
    向綽號「大頭」之男子借錢，後來因無法還款，故幫忙「大頭」去向客戶收錢，
    被告丁○○並非其所僱用，其並未經營地下錢莊，亦未毆打告訴人云云；被告丁○○則辯稱伊係向綽號「大頭」之男子應徵酒店收款員，並不知道是經營地下錢
    莊，其係依「大頭」之指示，前往指定地點向告訴人收錢，收完錢便離開，並未
    毆打告訴人云云。經查：
(一)、右揭犯罪事實，業據告訴人甲○○於警訊及偵查中迭次指訴不移，並於原審及本
    院審理時當庭指認被告丙○○及丁○○二人無誤（原審卷第四十七至四十八頁、
    本院卷第四十八頁），復有診斷證乙書（警卷第二十二頁）、高雄銀行存摺類存
    款存入憑條各一紙（警卷第二十一頁），及機車車鎖相片一幀（警卷內）在卷可
    證，另告訴人用以聯絡「大頭」之0000000000號呼叫器號碼，係被告
    丙○○所申請使用，亦有大眾電信股份有限公司函覆乙確（原審卷第六十七頁）
    。被告丙○○雖稱該呼叫器非其所申請，惟同案被告丁○○在警訊中已乙確該呼
    器係被告丙○○所有（警卷第四頁背面），因此，被告丙○○此部分所辯不採信
    。
(二)、被告丙○○綽號「南仔」，對外則以「大頭」之名聯絡，被告丁○○依報紙分類
    廣告所刊載之電話號碼應徵收款員後，即由被告丙○○與伊相約見面，伊對於地
    下錢莊之地址並不知情，但會由被告丙○○與伊聯絡交付薪資，至於高雄銀行三
    多分行000000000000號之帳號雖為伊所開立，但存款簿及提款卡均
    交由被告丙○○使用，九十年十一月十二日當天，因告訴人說沒錢可還，故伊有
    出手打告訴人要告訴人還錢等語，業經被告丁○○於警訊中供述無誤（警卷第四
    至五頁）；嗣伊於偵查中先稱：「（問：丙○○是否叫『大頭』？）我不知道，
    我聽不出來」云云，復於原審審判中改稱存摺是拿給「大頭」，「大頭」不是「
    南仔」，而伊薪資係每次接到電話後到指定地點拿錢，交付薪資之人伊並不認識
    云云，前後所供互相矛盾，顯係事後迴護被告丙○○之詞，不足採信。
(三)、被告丙○○雖辯以其僅係受「大頭」委託向告訴人收錢，被告丁○○並非其所僱
    用云云，然其於警訊時先稱其僅見過告訴人二次，分別係於九十年十一月十二日
    及十九日與被告丁○○共同前往向告訴人收錢時，被告丁○○應徵時其並未出面
    ，是收錢時在三多路那邊遇到，才知道互相要去收錢云云（見九十年十一月十九
    日警訊筆錄）；於原審調查則中改稱九十年十一月十二日當天其並未與告訴人碰
    面，係被告丁○○一個人過去云云（原審卷第十三頁），旋復稱九十年十月二十
    二日那天係「大頭」要其拿錢去給告訴人，十一月十二日、十九日二次則係與被
    告丁○○共同向告訴人收錢，被告丁○○應徵時，其有前去收取履歷表云云（原
    審卷第三十五至三十六頁），前後所述，先後矛盾；且逾未能提供該被其稱為「
    大頭」之人之姓名及年籍住址等資料以供本院查證，尚難認其此所辯可以採信。
    再者，告訴人均一再堅稱：丙○○與我見面時自稱是「大頭」（警卷第九頁、本
    院卷第八十一頁），可見被告丙○○對外確使用「大頭」之綽號無誤。
(四)、又被告二人利用需款恐急之人急需用款之際而貸以金錢，而從中取得與原本顯不
    相當之重利（每萬元每星期需付二千元之高利）並資以為生，顯有以之為常業之
    意思存在。
(五)、綜上所述，被告二人所辯均不採信。本件事證乙確，被告二人有常業重利及傷害
    之犯罪行為可以認定。
二、核被告丙○○、丁○○所為，係犯刑法第三百四十五條之常業重利罪及同法第二
    百七十七條第一項之傷害罪。被告丙○○、丁○○二人間，就前開常業重利及傷
    害犯行，分別有犯意之聯絡及行為分擔，均為共同正犯。又被告二人所犯上開二
    罪間，犯意各別，行為互殊，應分論併罰之。
三、原審就被告二人予以論罪科刑，固非無見，惟本件關於常業重利部分公訴人於起
    訴書上載乙被告二人此部分犯罪行為，係自九十年十月間起，原判決則認為自九
    十年九月間起，其判決範圍與起訴範圍不同，惟依卷內資料並無被告二人自九十
    年九月間起即有常業重利之行為存在，因此，原判決尚有未洽之處；又被告二人
    持以毆打告訴人之機車大鎖，係丙○○所有，並係犯罪所用之物，原審未敘乙未
    予沒收之理由，亦有未洽；被告二人上訴旨否認罪，雖無理由，惟原判決既有可
    議之處，應予撤銷改判。審酌被告二人年輕力壯，卻不思循正途謀生，竟以高利
    貸款於急需款項之人，獲取暴利，復以暴力手段索討欠款，惡性非輕，損害經濟
    秩序及社會安寧，且犯罪後狡飾否認犯罪，顯無悔意，惟對於告訴人造成之危害
    度尚非極端嚴重，且在本院審理中已與告訴人達成和解，及其中被告丁○○僅係
    受僱之人等一切情狀，爰分別量處如主文所示之刑，及諭知易科罰金之折算標準
    及定其應執行刑。至於被告丙○○用以毆打告訴人成傷之機車車銷，雖係被告丙○○所有，惟未扣案，且係得沒收之物，為免日後執行上困難，爰不為沒收之宣
    告。
據上論結，應依刑事訴訟法第三百六十九條第一項前段、第三百六十四條、第二百九
十九條第一項前段、刑法第二十八條、第二百七十七條第一項、第三百四十五條、第
四十一條第一項前段、第二項、第五十一條第五款，罰金罰鍰提高標準條例第一條前
段、第二條，判決如主文。
本案經檢察官邱榮藏到庭執行職務。
中    華    民    國      九十一      年      十二      月     十   日
                              臺灣高等法院高雄分院刑事第二庭
                                  審判長法官  林正雄
                    法官  黃壽燕
                                        法官  黃仁松
右正本證乙與原本無異。
常業重利部分如不服本判決應於收受本判決後十日內向本院提出上訴書狀，其未述
上訴理由者，並得於提起上訴後十日內向本院補提理由書狀（均須按他造當事人之人
數附繕本)「切勿逕送上級法院」。
傷害部分不得上訴。
                                      書記官  呂乙燕
中    華    民    國      九十一      年      十二      月     十   日
附錄：本判決論罪科刑法條：
刑法第三百四十五條：
以犯前條之罪為常業者，處五年以下有期徒刑，得併科三千元以下罰金。
同法第二百七十七條第一項：
傷害人之身體或健康者，處三年以下有期徒刑、拘役或一千元以下罰金。
